【裁判字號】    99,訴,117
【裁判日期】    990625
【裁判案由】    違反野生動物保育法
【裁判全文】
臺灣臺東地方法院刑事判決               99年度訴字第117號
公  訴  人  臺灣臺東地方法院檢察署檢察官
被      告  乙○○
            甲○○
上列被告等因違反野生動物保育法案件，經檢察官提起公訴（99
年度偵字第75號），本院依簡式審判程序審理並判決如下：
    主  文
乙○○共同未具族群量逾越環境容許量者之條件，獵捕保育類野
生動物，處有期徒刑拾月，緩刑年。扣案之土造獵槍貳支、大
型鉛彈貳拾玖顆、小型鉛彈佰壹拾顆、底火拾發、黑色火藥
陸瓶及山羌死體壹隻，均沒收之。
甲○○共同未具族群量逾越環境容許量者之條件，獵捕保育類野
生動物，處有期徒刑陸月，如易科罰金，以新臺幣壹仟元折算壹
日，緩刑貳年。扣案之土造獵槍貳支、大型鉛彈貳拾玖顆、小型
鉛彈佰壹拾顆、底火拾發、黑色火藥陸瓶及山羌死體壹隻，
均沒收之。
    犯罪事實
一、乙○○與甲○○為父子，均為布農族山地原住民，渠2人非
    基於學術研究或教育目的，在保育類野生動物山羌之族群量
    未逾越環境容許量前，基於共同獵捕野生保育動物之犯意聯
    絡，於民國98年12月26日晚上10時許，進入臺東縣長濱鄉三
    間村南溪山區內，各持土造獵槍1支（被告2人持有獵槍部分
    ，均經臺灣臺東地方法院檢察署檢察官以99年度偵字第75號
    案件為不起訴處分確定），以獵槍獵捕保育類野生動物山羌
    1隻，並放置於渠等駕駛之車牌號碼PJ－9708號自小貨車內
    ，欲帶回家中供己食用。嗣於翌(27)日凌晨0時40分許，乙
    ○○與甲○○駕駛上開自小貨車行經長濱鄉三間村南溪山區
    ○○道路時，為員警攔查，並當場扣得土造獵槍2支、大型
    鉛彈29顆、小型鉛彈310顆、底火13發、黑色火藥6瓶及山羌
    死體1隻，始悉上情。
二、案經臺東縣警察局成功分局報告臺灣臺東地方法院檢察署檢
    察官偵查起訴。
    理  由
一、本件被告乙○○、甲○○所犯為野生動物保育法第41條第1
    項第1款之罪，核屬刑事訴訟法第273條之1第1項所定死刑、
    無期徒刑、最輕本刑為3年以上有期徒刑以外之罪，亦非高
    等法院管轄之第一審案件，而被告於本院行準備程序中就被
    訴事實為有罪之陳述，經告知被告簡式審判程序之旨並聽取
    當事人意見後，本院合議庭裁定由受命法官獨任進行簡式審
    判程序，是本件之證據調查，依刑事訴訟法第273條之2規定
    ，不受同法第159條第1項、第161條之2、第161條之3、第16
    3條之1及第164條至第170條規定之限制，合先敘明。
二、上揭犯罪事實欄所示犯行，迭據被告乙○○、甲○○於警詢
    、偵查、本院準備程序及審理時坦承不諱，並有如犯罪事實
    欄所示土造獵槍2支、大型鉛彈29顆、小型鉛彈310顆、底火
    13發、黑色火藥6瓶及山羌屍體1隻扣案足稽，復有臺東縣警
    察局成功分局長濱分駐所扣押物品目錄表、職務報告、臺東
    縣長濱鄉公所保管條各一紙在卷可考，及照片12張、現場圖
    1份附卷可證，足徵其自白與事實相符，可作為不利被告2人
    認定之依據，本案事證明確，被告2人犯行洵堪認定，應依
    法論科。
三、按山羌原經行政院農業委員會於84年12月23日以84農林字第
    4030817A號公告指定為珍貴稀有保育類動物，復於97年8月1
    日以97年7月2日農林務字第0971700777號公告修正其保育等
    級，由「珍貴稀有野生動物」改為「其他應予保育之野生動
    物」，而該委員會迄今尚無野生動物保育法第18條第1項第1
    款族群量逾越環境容許量之相關公告，是山羌之族群量目前
    尚未逾越環境容許量甚明。又野生動物保育法第41條第1項
    第2款係以違反同法第18條第1項第2款之規定，未經中央主
    管機關許可，獵捕、宰殺保育類野生動物者為其成立要件。
    亦即行為人係基於學術研究或教育目的，而未經中央主管機
    關許可，獵捕、宰殺保育類野生動物，方可成立。如非基於
    上述之目的而有擅自獵捕保育類野生動物之行為者，則屬是
    否構成同法第41條第1項第1款之罪之問題（最高法院86年度
    臺上字第3821號判決意旨參照）。查被告乙○○、甲○○獵
    捕山羌係為供己食用，業經被告2人陳明在卷，其顯非基於
    學術研究或教育目的而擅自獵捕保育類野生動物，揆諸前揭
    說明，自不得論以野生動物保育法第41條第1項第2款之罪，
    是被告2人擅自加以獵捕，核其所為，係違反野生動物保育
    法第18條第1項第1款之規定，而犯同法第41條第1項第1款之
    未具族群量逾越環境容許量之條件獵捕保育類野生動物罪。
    聲請意旨認被告上開行為亦犯同法第41條第1項第2款之罪，
    容有未洽，附此敘明。又被告2人就上開犯行有犯意聯絡與
    行為分擔，為共同正犯。爰審酌被告2人雖為布農族原住民
    ，然其獵捕保育類野生動物係供己食用，尚與原住民固有風
    俗習慣之祭祀無關，且其僅為一己之私，罔顧政府大力宣導
    保育野生動物之用心，以上開方式獵捕保育類野生動物，破
    壞自然生態之平衡，妨礙環境之永續發展，危害非輕，惟念
    及被告2人於犯罪後尚能坦承犯行，態度良好，兼衡酌被告
    乙○○前因違反槍砲彈藥刀械管制條例，經本院以88年度訴
    字第106號判決判處有期徒刑7月，罰金新臺幣(下同)3萬元
    ，緩刑3年確定等情，素行不佳，及被告甲○○無任何刑事
    犯罪紀錄，素行良好，並審酌被告2人犯罪之動機、目的、
    手段、生活習性、獵捕保育類野生動物之種類、數量、生活
    狀況，智識程度等一切情狀，各量處如主文所示之刑暨諭知
    被告甲○○易科罰金之折算標準。又被告乙○○前因違反槍
    砲彈藥刀械管制條例，經本院以88年度訴字第106號判決判
    處有期徒刑7月，罰金新臺幣(下同)3萬元，緩刑3年確定，
    復於88年6月16日送執行，而上開緩刑期滿未遭撤銷，原刑
    之宣告失其效力；另被告甲○○無任何刑事犯罪紀錄，均未
    曾因故意犯罪受有期徒刑以上刑之宣告，此有臺灣高等法院
    被告前案紀錄表在卷可按，其等家庭經濟狀況非佳，均以臨
    時工為生，家中尚有一年邁之長輩(被告乙○○之父親、甲
    ○○之祖父)亟待扶養，家中經濟有賴被告乙○○及甲○○
    之負擔，茍被告2人因本案致陷囹圄，其家人生活所需勢必
    因頓失經濟來源而無以為繼，被告2人雖因其文化及生活習
    慣等因素，一時失慮，致罹刑章，然事後已坦承犯行，深具
    悔意，該行為所顯現之惡性尚屬輕微，經此刑之宣告後，當
    知所警惕，信無再犯之虞，而公訴人亦建請本院為緩刑之諭
    知，本院認上開所宣告之刑以暫不執行為適當，爰依刑法第
    74 條第1項第1款之規定宣告被告乙○○緩刑3年、被告甲○
    ○緩刑2年，以啟自新。
四、查獲之山羌屍體1隻，係屬野生動物保育法第3條第6款之保
    育類野生動物產製品，且為被告乙○○、甲○○所獵得，應
    屬其等所有；又扣案之土造獵槍2支、大型鉛彈29顆、小型
    鉛彈310顆、底火13發、黑色火藥6瓶，均係被告2人所有供
    其非法獵捕保育類野生動物所用之物，業據被告2人供承在
    卷，均應依野生動物保育法第52條第1項後段之規定宣告沒
    收。
據上論斷，應依刑事訴訟法第273條之1第1項、第299條第1項前
段，野生動物保育法第41條第1項第1款、第52條第1項後段，刑
法第11條、第28條、第41條第1項前段、第74條第1項第1款，判
決如主文。
本案經檢察官劉仲慧到庭執行職務。
中    華    民    國    99    年    6     月     25    日
                  刑事第二庭    法  官  林拔群
以上正本證明與原本無異。
如不服本判決應於收受送達後10日內向本院提出上訴書狀，並應
敘述具體理由；其未敘述上訴理由者，應於上訴期間屆滿後20日
內向本院補提理由書（均須按他造當事人之人數附繕本）。「切
勿逕送上級法院」。告訴人或被害人對於本判決如有不服，請書
具不服之理由狀，請求檢察官上訴者，其上訴期間之計算係以檢
察官收受判決正本之日期為準。
                                書記官  鄭鈺瓊
中    華    民    國    99    年    6     月    25    日
附錄論罪科刑法條全文：
野生動物保育法第41條
有下列情形之一，處六月以上五年以下有期徒刑，得併科新臺幣
 20 萬元以上 100 萬元以下罰金：
一、未具第 18 條第 1 項第 1 款之條件，獵捕、宰殺保育類野
    生動物者。
二、違反第 18 條第 1 項第 2 款規定，未經中央主管機關許可
    ，獵捕、宰
    殺保育類野生動物者。
三、違反第 19 條第 1 項規定，使用禁止之方式，獵捕、宰殺保
    育類野生動物者。
於劃定之野生動物保護區內，犯前項之罪者，加重其刑至三分之
一。
第 1 項之未遂犯罰之。

司法院資訊處製作；財團法人民間司法改革基金會備份。
